臺灣宜蘭地方法院民事判決
110年度訴字第35號
原      告  凱基商業銀行股份有限公司


法定代理人  魏寶生  


訴訟代理人  涂慧誠  
            穆信堅  
            林盟凱  
被      告  鄭桂娥  
            游美雪  
受告知人    鄭凱文

上列當事人間請求代位分割遺產事件，於民國110 年8月24日言
詞辯論終結，本院判決如下：
    主      文
一、被告與受告知人間公同共有如附表一所示被繼承人鄭清連遺
    產，應按如附表二所示之應繼分比例分割為分別共有。
二、訴訟費用由原告負擔三分之一，餘由被告按附表二所示之應
    繼分比例負擔。
    事實及理由
壹、程序事項：
一、請求分割遺產之訴，訴訟標的對於全體繼承人須合一確定，
    且屬固有必要共同訴訟，應由主張分割之繼承人起訴，並以
    其餘繼承人全體為共同被告，當事人適格始無欠缺。而債權
    人本於民法第242 條規定，代位債務人提起訴訟，乃屬法定
    訴訟擔當，即債權人擔當債務人對請求對象即被告起訴行使
    實體法上之權利（最高法院99年度台抗字第360號、106 年
    度台抗字第292號裁定意旨參照）。準此，債權人代位債務
    人提起分割遺產之訴，無再以被代位人即債務人為共同被告
    之餘地。本件原告以債權人之地位，代位債務人即受告知人
    鄭凱文提起本件分割遺產訴訟，列鄭凱文以外之全體繼承人
    為被告，已屬當事人適格，先予敘明。
二、按不變更訴訟標的，而補充或更正事實上或法律上之陳述者
    ，非為訴之變更或追加，民事訴訟法第256 條定有明文。
　　原告於言詞辯論更正聲明如下述聲明所示，核原告前揭所為
    僅係更正被告、特定請求裁判分割之遺產範圍，為補充更正
    事實上之陳述，非為訴之變更或追加，核無不合，應予准許
    。
三、被告經合法通知，無正當理由未於言詞辯論期日到場，經核
    無民事訴訟法第386 條各款所列情形，爰依原告聲請，由其
    一造辯論而為判決。
貳、實體事項：
一、原告起訴主張：原告係鄭凱文之債權人，對鄭凱文有如臺灣
    宜蘭地方法院91年8月8日債權憑證所示未償本金與利息之債
    權（下稱系爭債權）。而鄭凱文與被告等人共同繼承鄭清連
    如附表一所示之遺產（下稱系爭遺產），迄今無法達成分割
    系爭遺產之協議，且均怠於行使分割遺產之權利，原告為保
    全對鄭凱文之債權，故代位鄭凱文訴請分割遺產。並聲明：
    被告與受告知人就鄭清連所遺如附表一所示之遺產依附表二
    所示應繼分比例分割為分別共有。
二、被告方面：被告未於言詞辯論期日到場，亦未提出準備書狀
    作何聲明或陳述。
三、原告主張鄭凱文積欠其系爭債權，迄今尚未清償。而鄭凱文
    名下尚有與被告共同繼承自鄭清連而公同共有之系爭遺產並
    已辦妥公同共有之繼承登記等情，業據其提出本院91年8月8
    日債權憑證、系爭遺產之土地及建物登記謄本、戶籍謄本等
    件在卷為憑，並經本院調閱之系爭遺產繼承登記申請資料，
    且被告經合法通知，均未於言詞辯論期日到場陳述意見或提
    出書狀爭執，依民事訴訟法第280條第3項準用同條第1項前
    段規定，應視同自認。是原告前開主張，堪信為真實。
四、按債務人怠於行使其權利時，債權人因保全債權，得以自己
    之名義，行使其權利。但專屬於債務人本身者，不在此限；
    繼承人有數人時，在分割遺產前，各繼承人對於遺產全部為
    公同共有；繼承人得隨時請求分割遺產，但法律另有規定或
    契約另有訂定者，不在此限；公同共有物之分割，除法律另
    有規定外，準用關於共有物分割之規定，民法第242條、第1
    151條、第1164條、第830條第2項分別定有明文。又繼承人
    欲終止其間之公同共有關係，唯有以分割遺產之方式為之，
    而將遺產之公同共有關係終止改為分別共有關係，性質上屬
    分割遺產方法之一。本件鄭清連所遺留之系爭遺產並無不能
    分割之情形，亦無公同共有存續期間不能分割之約定，復未
    曾協議分割方法，則鄭凱文身為鄭清連之繼承人，本得依法
    行使遺產分割請求權，以消滅系爭遺產之公同共有關係。而
    鄭凱文積欠原告系爭債權迄今尚未清償完畢，亦無其他財產
    足以償還該債務，復未就系爭遺產辦理遺產分割，堪認其有
    怠於行使分割系爭遺產之權利，原告為保全債權以及日後強
    制執行之必要，自得代位鄭凱文訴請分割系爭遺產。本院審
    酌系爭遺產之性質、經濟效用及鄭清連之全體繼承人依法可
    得之利益狀況等情，認原告主張附表一所示之遺產，按附表
    二所示之應繼分比例，分割為分別共有，應屬妥適並對公同
    共有人均屬公平。從而，原告本於民法第242條及第1164條
    規定，代位鄭凱文請求就鄭清連所遺如附表一所示之系爭遺
    產，應依附表二所示應有部分比例分割為分別共有，為有理
    由。
五、綜上所述，原告依民法第242 條、第1164條等規定，代位鄭
    凱文請求其與被告公同共有如附表一所示之系爭遺產，按附
    表二所示之應繼分比例予以分割為分別共有，為有理由，應
    予准許。
六、末按因共有物分割、經界或其他性質上類似事件涉訟，由敗
    訴當事人負擔訴訟費用顯失公平者，法院得酌量情形，命勝
    訴之當事人負擔其一部，民事訴訟法第80條之1定有明文。
    本件代位分割遺產之訴，本院雖准原告代位鄭凱文分割系爭
    遺產，然分割方法係考量全體共有人之利益而為，原告既代
    位鄭凱文請求分割，亦同受其利，若全由敗訴當事人負擔訴
    訟費用顯失公平，爰命兩造各依原告所受利益及被告之應繼
    分比例負擔訴訟費用，爰判決如主文第2 項所示。
七、本件事證已臻明確，兩造其餘攻擊防禦方法，於本判決結果
    不生影響，爰不一一論述，併此敘明。
八、訴訟費用負擔之依據：民事訴訟法第80條之1 。
中　　華　　民　　國　　110 　年　　8 　　月　　25　　日
                  民事庭法　官  蔡仁昭　
以上正本係照原本作成。
如對本判決上訴，須於判決送達後二十日之不變期間內，向本院
提出上訴狀（應附繕本）。
如委任律師提起上訴者，應一併繳納上訴審裁判費。
中　　華　　民　　國　　110 　年　　8 　　月　　25　　日
                        書記官  吳文雄
附表一：
 財產種類 內容  土地 宜蘭縣○○鎮○○段000地號土地所有權公同共有9分之1  宜蘭縣○○鎮○○段00000地號土地所有權公同共有9分之1  宜蘭縣○○鎮○○段00000地號土地所有權公同共有9分之1  宜蘭縣○○鎮○○段000地號土地所有權公同共有9分之1  宜蘭縣○○鎮○○段000地號土地所有權公同共有9分之1  宜蘭縣○○鎮○○段000地號土地所有權公同共有9分之1  宜蘭縣○○鎮○○段000地號土地所有權公同共有9分之1  宜蘭縣○○鎮○○段000地號土地所有權公同共有9分之1  宜蘭縣○○鎮○○段00000地號土地所有權公同共有1分之1  宜蘭縣○○鎮○○段00000地號土地所有權公同共有1分之1  宜蘭縣○○鎮○○○段000地號土地所有權公同共有9分之1  宜蘭縣○○鎮○○段000地號土地所有權公同共有9分之1  宜蘭縣○○鎮○○段000地號土地所有權公同共有9分之1  宜蘭縣○○鎮○○段000地號土地所有權公同共有9分之1  宜蘭縣○○鎮○○段000地號土地所有權公同共有450分之55  宜蘭縣○○鎮○○段00000地號土地所有權公同共有330分之55  宜蘭縣○○鎮○○段000地號土地所有權公同共有9分之1  宜蘭縣○○鎮○○段000地號土地所有權公同共有9分之1  宜蘭縣○○鎮○○段000地號土地所有權公同共有18分之1  宜蘭縣○○鎮○○段00000地號土地所有權公同共有18分之1 房屋（未辦保存登記建物） 宜蘭縣○○鎮○○里○○路0段000號房屋之事實上處分權公同共有1分之1 

附表二：
繼承人 應有部分比例（即應繼分） 游美雪 3分之1 鄭桂娥 3分之1 鄭凱文 3分之1